【裁判字號】    99,訴,1365
【裁判日期】    991028
【裁判案由】    侵權行為損害賠償
【裁判全文】
臺灣臺北地方法院民事判決              99年度訴字第1365號
原      告  乙○○
訴訟代理人  連阿長律師
被      告  東誠國際仲介經紀股份有限公司
法定代理人  甲○○
訴訟代理人  許榮濱律師
上列當事人間請求侵權行為損害賠償等事件，本院於民國99年10
月12日言詞辯論終結，判決如下：
    主  文
原告之訴及其假執行之聲請均駁回。
訴訟費用由原告負擔。
    事  實  及  理  由
壹、程序事項：
    按原告於判決確定前，得撤回訴之全部或一部。但被告已為
    本案之言詞辯論者，應得其同意。訴之撤回，被告於期日到
    場，未為同意與否之表示者，自該期日起；其未於期日到場
    或係以書狀撤回者，自前項筆錄或撤回書狀送達之日起，十
    日內未提出異議者，視為同意撤回，民事訴訟法第262條第1
    項、第4項定有明文。本件原告起訴時，雖有主張就所請求
    給付之新台幣（下同）2,300,000元中840,000元部分，併有
    基於受讓自訴外人林淑玲得請求被告返還訴外人啟富公司所
    收取仲介費債權、及依民法第571條或債務不履行規定而為
    損害賠償請求，但原告嗣後已於民國99年9月8日具狀並於99
    年10月12日言詞辯論期日當庭撤回此基於受讓自訴外人林淑
    玲之仲介費用債權及損害賠償請求部分，被告就此亦均未異
    議，依前開規定，已視同同意撤回，是就原告起訴時所主張
    基於受讓自訴外人林淑玲得依民法第571條或債務不履行規
    定規定請求被告返還仲介費用840,000元之債權部分，因已
    生合法撤回效力而不在本院審理範圍；另原告起訴時雖主張
    亦有依不動產經紀業管理條例第21條第3項規定為請求之部
    分，業據其於99年10月12日言詞辯論期日陳述不再主張，均
    先予敘明。
貳、實體事項：
一、本件原告起訴主張：
（一）原告於民國93年3月經由被告所屬敦北加盟店即訴外人啟
      富不動產開發有限公司，下稱啟富公司）仲介，以價金新
      台幣（下同）21,000,000元向訴外人林淑玲買受基地坐落
      臺北市○○區○○段3小段690地號土地（應有部分計180/
      10000）及其上建號同小段第2458號、門牌號碼臺北市○
      ○路○段25號12樓之2之建物（下合稱系爭房地），並有簽
      訂不動產買賣合約書（下稱系爭買賣契約）1份，原告為
      此先向訴外人張昭佳借貸新台幣（下同）20,000,000元，
      以清償價金，並將系爭房地辦理過戶至訴外人鍾國保名下
      ，並計畫向訴外人張昭佳借款2個月後可取得系爭房地之
      所有權時，即向銀行貸款以返還借款，惟銀行撥貸前須支
      付之利息即高達600,000元，而締約前訴外人啟富公司所
      提供之物件個案調查表使用之案名為「大安捷運樓中樓」
      ，並有記載「格局：5房2廳4衛」、「權狀75坪」，將原
      屋主租用為公共使用部分之瞭望台列為買賣標的物，復
      於系爭要約書中以細小字體記載併同處分部分「頂樓增建
      約20坪、庭院使用約30坪」，在系爭房地所有權移轉登記
      後之93年7月5日，另安排原告與訴外人林淑玲簽立特約條
      款，記載買賣標的包括系爭房地加蓋部分之13層、14層連
      同主建物一併移轉於買方管業（包含13層前之露台部分）
      ，易使原告誤認為買賣之標的物之主建物應為2房以上之
      房屋且包括系爭房地之12層及13層，但實際上系爭房屋之
      權狀面積又僅包括主建物94.3平方公尺及陽台21.28平方
      公尺，合計亦不及不動產說明書中所載之75坪，關於系爭
      房屋第13及14層，依古亭地政事務所建築改良物勘測成果
      表記載屬「屋頂突出物（一）、（二）即瞭望台」，與訴
      外人啟富公司所稱之增建並不相同，致銀行以系爭房地之
      頂樓瞭望台部分屬公同共有部分為由，拒絕原告貸款之請
      求，原告始知系爭房屋之第13及14層房屋須以每月新台幣
      （下同）10,000元之租金，向系爭房地之大廈管理委員會
      即喜臨門大廈管理委員會（下稱喜臨門管委會）承租，屬
      於喜臨門大廈全體區分所有人所公同共有，僅能暫時使用
      ，原告並無所有權，因此原告所買受之房屋格局事實上僅
      為2房1廳2衛，與系爭物件調查表所載之格局差異甚大，
      原告並因銀行拒絕貸款，致無力負擔向訴外人張昭佳借貸
      所生之高額利息，遂與訴外人林淑玲協議解除系爭買賣契
      約，該時因系爭房地價格降低，訴外人林淑玲僅同意以
      18,7 00,000元買回系爭房地，原告為此受有2,300,000元
      之損失。訴外人啟富公司提供與原告之上開資料有廣告不
      實之嫌，又未忠實履行居間義務，已違反受任人之忠實義
      務，應依民法第227條第2項規定負債務不履行之賠償責任
      ，而訴外人啟富公司既屬被告前手即力霸房屋仲介股份有
      限公司所屬加盟店（力霸房屋仲介股份有限公司於95 年
      間更名為東森建業不動產仲介經紀股份有限公司，並與東
      誠國際仲介經紀股份有限公司合併，由被告為存續公司）
      ，依不動產經紀業管理條例第4條第1項第8款規定，客觀
      上應可認一般人係基於訴外人啟富公司與被告為同一企業
      之信賴，方與訴外人力霸房屋敦北店進行交易，參照最高
      法院45年台上字第461號判例及最高法院28年上字第1573
      號裁判意旨，訴外人啟富公司雖非被告之直營店，被告既
      有授權訴外人啟富公司使用其服務標章等，就訴外人啟富
      公司與原告間之契約，仍應依民法第169條之規定對原告
      負訴外人啟富公司之授權人責任，故應由被告負前述債務
      不履行之損害賠償責任。為此依公司法第319條準用同法
      第75條，及民法第227條第2項等規定，提起本件訴訟。並
      聲明：被告應給付原告2,300,000元，及自93年8月12日起
      至清償日止，按年息5%計算之利息；並願供擔保請准宣告
      假執行。
（二）對被告抗辯之陳述略以：訴外人啟富公司雖先受託代理訴
      外人林淑玲出售系爭房地，惟嗣後與原告之代理人即訴外
      人鍾國保亦有簽訂不動產要約/承諾書（下稱系爭要約書
      ）時，於系爭買賣契約第5條第1項第1款及第6條第1項亦
      有約定，由買方即原告同意訴外人啟富公司為買賣雙方之
      代理人，並為給付報酬之約定，訴外人啟富公司既成為買
      賣契約雙方之代理人，與原告間應有居間契約關係。又系
      爭買賣契約之特約條款係於93年7月5日簽訂，約定買賣標
      的係主建物連同13及14層部分移轉於買受人，與系爭房地
      於93年5月7日即已登記與訴外人鍾國保所有之時間相較，
      亦可見原告係在向銀行申貸遭拒，始發現系爭房屋之13及
      14層並非合法建物，方因此加註前開條款。再者，原告以
      為調查表中所列管理費用總額即為管理費之性質，並不知
      其中10,000元部分為使用13樓及14樓之租金。
二、被告則抗辯以：原告及訴外人鍾國保均為有投資房地產專業
    之人，訴外人鍾國保於買受系爭房地前，曾2次前往系爭房
    屋現場勘估實際使用狀況，並由訴外人啟富公司之營業員程
    天龍提供原告相關產權資料說明，訴外人鍾國保於93年3 月
    18日所審閱不動產說明書中，亦載有系爭房地之登記面積、
    總面積，已充分告知系爭房屋所在之樓層為12樓，另有內梯
    通往13及14樓，顯見13及14樓為系爭房地之增建部分，且當
    時系爭房屋第12、13及14層3個樓層所使用之格局確為5房2
    廳4衛，並未使原告誤認，訴外人鍾國保於93年3月19日所簽
    立之系爭要約書第1條關於不動產標示之併同處分部分，復
    載有「頂樓增建約20坪；庭院使用約30坪等內容」，此分別
    即為瞭望台及露台，亦有清楚揭露增建之情事，再參照系爭
    買賣契約第1條就不動產標示及買賣權利範圍亦約定為：「
    樓房層數壹拾貳層之構造、建物面積（平方公尺）：第12層
    94.3平方公尺、附屬建物：面積21.28平方公尺」，於第19
    條之特約條款就增建部分又約定：「本買賣標的包含加蓋部
    分13層、14層連同主建物一併移轉於買方業管（包含13層前
    之露台部分）」，顯見被告已多次告知系爭房屋增建之情事
    ，原告應足以知悉系爭房地增建部分即為違建，況且，系爭
    房地之公共設施占有坪數高達40.05坪，公設比為53%，系爭
    房地之13及14層並無獨立之出入口，依此比例，原告亦當知
    系爭房屋有增建之事實，訴外人啟富公司並無未將上情揭露
    而違反與原告間居間義務之行為，且訴外人啟富公司歇業已
    久，原告及訴外人鍾國保前亦曾於98年間對訴外人林淑玲及
    訴外人啟富公司之經紀人詹合勇提出詐欺及背信之刑事告訴
    ，亦分別獲台灣台北地方法院檢察署以98年度偵字第10 117
    號為不起訴處分、臺灣高等法院檢察署以98年度上聲議字第
    4252號駁回其等再議而確定在案，此均可見訴外人啟富公司
    應無對原告負債務不履行損害賠償責任之問題。再者，原告
    及訴外人鍾國保就系爭房地所簽之契約資料，皆以訴外人啟
    富公司為締約當事人，足見被告並無授權訴外人啟富公司代
    理與第三人即原告為法律行為之事實，自無可認有表見代理
    規定之適用。又原告自行請求訴外人林淑玲買回系爭房地一
    事，並未通知被告，並未曾經被告同意，其與訴外人林淑玲
    間之約定並不能拘束被告，且原告須向銀行借款用以清償其
    向訴外人張昭佳所借得房屋價款之事，並非訴外人啟富公司
    店所得干預，銀行並無因房屋有增建即無法貸款之習慣或規
    定，此由系爭房地之前手如訴外人林淑玲及其前手林月姮，
    均係向銀行借貸購買系爭房地及其上之第13及14層即可明，
    原告稱無法向銀行貸款，亦與訴外人啟富公司之前開居間行
    為力霸房屋敦北店無關，原告請求被告就所述差額負損害賠
    償責任，亦無理由。
三、本件兩造並不爭執：
（一）訴外人啟富公司於93年間為力霸房屋仲介股份有限公司之
      敦北加盟店，而力霸房屋仲介股份有限公司於95年間更名
      為東森建業不動產仲介經紀股份有限公司，並與東誠國際
      仲介經紀股份有限公司合併後，由被告為存續公司。
（二）訴外人啟富公司基於訴外人林淑玲之委託而為仲介，於93
      年3月23日令原告與訴外人林淑玲簽立系爭買賣契約書（
      原證1），約定由原告以價金21,000,000元，向訴外人林
      淑玲買受其所有之系爭房地，原告有依約給付價金，系爭
      房地並移轉登記為原所指定之訴外人鍾國保所有，但關於
      與系爭房屋附連為使用之第13、14層樓（含第13層樓露台
      ，格局為3房1廳2衛，下合稱系爭增建部分），則未移轉
      登記為原告或訴外人鍾國保所有。
（三）原告與訴外人林淑玲係於93年7月5日始在系爭買賣契約書
      約款後方空白處書立特約條款。而嗣後於93年8月11日原
      告又與訴外人林淑玲另簽立協議書、不動產買賣契約書各
      1份（原證5、6），約定合意解除系爭買賣契約，約定由
      訴外人林淑玲以18,700,000元買回系爭房地。
（四）原告與訴外人林淑玲簽立系爭買賣契約前，訴外人啟富公
      司所屬承辦人員有於93年3月18日交付代理原告洽談之訴
      外人鍾國保不動產說明書1份（被證4，下稱系爭說明書）
      ，於93年3月19日並由訴外人鍾國保與訴外人啟富公司簽
      立不動產買賣要約/承諾書1份（被證6，下稱系爭要約書
      ），訴外人鍾國保亦曾在簽約前至系爭房屋現場查看。
      上情並有系爭買賣契約書、不動產說明書、系爭要約書、
      協議書影本等件為證，自堪信屬實。
四、本件被告既以前詞置辯，是本件所應審究之爭點厥為：（一
    ）訴外人啟富公司為原告居間系爭買賣契約事宜時，就系爭
    增建部分所為說明，有無告知原告系爭增建部分並非得由原
    告買入取得所有權，而僅係以給付管理費方式為使用一事？
    訴外人啟富公司就此之告知內容，是否有違反忠實義務而未
    依與原告間之不動產仲介契約約定履行之行為？（二）訴外
    人啟富公司與原告間所成立之不動產仲介契約，是否亦得拘
    束被告？被告是否應對原告負不完全給付之損害賠償責任？
    茲論述如下：
（一）按仲介業務指從事不動產買賣、互易、租賃之居間或代理
      業務，不動產經紀業管理條例第4條第5款定有明文。次按
      ，稱居間者，謂當事人約定，一方為他方報告訂約之機會
      或為訂約之媒介，他方給付報酬之契約。又居間人關於訂
      約事項，應就其所知，據實報告於各當事人。以居間為營
      業者，關於訂約事項及當事人之履行能力或訂立該約之能
      力，有調查之義務，民法第565條、第567條分別定有明文
      。是不動產仲介業為媒介居間之業務者，除訂約之媒介外
      ，尚負據實報告、妥為媒介及調查之給付義務，且依不動
      產經紀業管理條例第23條規定，經紀人員在執行業務過程
      中，應以不動產說明書向與委託人交易之相對人解說，前
      項說明書於提供解說前，應經委託人簽章。是本件兩造既
      不爭執訴外人啟富公司與原告間確有約定為原告提供系爭
      房屋買賣之居間、代理服務，原告主張訴外人啟富公司依
      約負有據實報告訂約事項即原告所購入買賣契約標的確切
      內容之義務，固屬實在，惟就原告主張訴外人啟富公司未
      忠實告知系爭買賣契約標的不包括系爭增建部分之所有權
      ，而僅得付費使用一事，則為被告所否認，原告就此自應
      舉證以實其說，而查，訴外人啟富公司在原告簽立系爭買
      賣契約前所交付原告代理人鍾國保之系爭說明書中物件調
      查表上，案名係為「大安捷運樓中樓」、格局欄則記載「
      5房2廳4衛」，與訴外人林淑玲嗣後依約所辦理移轉登記
      之所有權僅及於系爭12樓2房屋（內部為2房1廳2衛）之範
      圍相較，雖堪認此記載除系爭12樓之2房屋外，亦有納入
      系爭增建部分為說明之情形，然而，觀諸該物件調查表就
      所在樓層欄又僅標記第12層樓，並不包括第13、14層樓之
      系爭增建部分，於該表及另紙產權調查表上所列建物面積
      復為主建物28.53坪、附屬建物6.44坪、公共設施40.05坪
      者，與嗣後移轉系爭12樓之2房屋之所有權登記範圍分別
      為層次面積94.30平方公尺、共用部分893.93平方公尺之
      應有部分為1,481/10,000換算後約為75坪（《94.3＋
      893.93 ×1,481/10,000》×0.3025＝75）相較，其上所
      載建物面積又未包含系爭增建部分，加之後附使用執照及
      專有部分建物勘測成果表仍未包含系爭增建部分，衡以系
      爭買賣契約標的範圍究竟是否計入系爭增建部分約50坪一
      事，二者面積計算結果有相當差距之狀況，系爭說明書所
      記載買賣標的物範圍，由案名、格局以觀縱確有載及系爭
      增建物部分，但究竟是否足認記載內容係具體說明系爭增
      建部分之所有權亦在買賣標的範圍內，尚有疑義，以前述
      面積復有相當差距而論，衡情在原告之代理人鐘國保締約
      前親至系爭房屋查看時，當得查知系爭增建部分所有權與
      現場所查看包含系爭增建者不同，斯時原告之代理人鍾國
      保是否均未察覺系爭說明書所載移轉建物面積遠低於系爭
      12之2樓房屋及系爭增建部分加總之範圍，系爭增建部分
      並不在系爭說明書所載建物面積數量內，已有疑問；況且
      ，原告亦自承簽約前即知悉系爭說明書所載每月管理費13
      ,360元者，係包括系爭增建部分之管理費10,000元，顯然
      系爭增建部分之每坪管理費數額明顯高於其他部分，原告
      由此管理費之狀況亦當能查知系爭增建部分性質應有別於
      其他建物者，再參諸原告之代理人鍾國保於93年3月19日
      簽立之系爭要約書中不動產標示欄中，建物面積除記載如
      上開系爭房屋所有權範圍者外，下方之併同處分欄方又有
      註記「頂樓增建約20坪；庭院使用約30坪」之內容，有系
      爭要約書影本一份在卷可按，由該併同處分欄之註記係獨
      立記載，字體大小與不動產標示欄之其他手寫部分復相同
      等情以觀，此時原告之代理人亦當能查知系爭增建部分與
      一般得取得建物所有權者有別，否則訴外人啟富公司當無
      特別分列記載之必要，被告辯稱締約前及至現場查看時，
      均有告知原告主張締約前訴外人啟富公司未曾告知其所買
      入範圍不包含系爭增建部分之所有權，原告對此確實知情
      一節，應堪採信，原告主張其未獲告知，實難認可採。否
      則，縱使如原告所主張其締約前不知此情，由其在簽約後
      之93年7月5日，又與訴外人林淑玲之代理人吳秀梅在系爭
      買賣契約末尾註記特約條款：「本買賣標的包含加蓋部分
      13 、14層填同主建物一併移轉於買方（即原告）掌管（
      包含13層前之露台部分）..」之內容，亦可見此時原告已
      明知系爭增建部分之所有權並不在系爭買賣契約標的範圍
      內，卻仍願意以此方式履行買賣契約並付清尾款，顯然原
      告於簽立特約條款時亦已同意所買入系爭房地及系爭增建
      部分之使用權，在不包含系爭增建部分所有權之情況下，
      以原約定價金計算仍屬其願意買入之相當代價，此時該價
      金之來源是否得如其預期方式取得，即屬原告同意前即應
      評估並自行承擔之風險範圍內，原告執此謂訴外人啟富公
      司有未詳為告知而造成其所主張之損害，亦非有據，遑論
      原告所主張無法自銀行處貸得款項一事是否屬實，未能取
      得貸款是否係因買賣標的不包含系爭增建部份所有權所致
      等情，均未見其舉證證明之，原告主張訴外人啟富公司之
      仲介行為有對其造成無法取得貸款之損害，亦難認屬實。
（二）因之，縱使被告因授權訴外人啟富公司以被告之服務標章
      與人交易，訴外人啟富公司即係以此取得被告表彰之不動
      產專業服務及商譽而為原告仲介，被告依表見代理規定亦
      應受訴外人啟富公司與原告間之仲介契約所拘束，惟原告
      既未能證明訴外人啟富公司有未善盡仲介契約之忠實義務
      而有不完全給付之行為，亦未能證明有何對其造成損害之
      結果，仍無從認被告對原告負有不完全給付之損害賠償責
      任。
五、從而，原告依公司法第319條準用同法第75條，及民法第227
    條第2項關於不完全給付之規定，訴請被告賠償其2,300,000
    元，及自93年8月12日起至清償日止，按年息5%計算之法定
    遲延利息，並無理由，應予駁回。至於其假執行之聲請亦因
    而失所依附，不應准許之。
六、兩造其餘之攻擊或防禦方法及證據，經本院斟酌後，認為均
    不足以影響本判決之結果，自無逐一詳予論駁之必要，併此
    敘明。
七、訴訟費用負擔之依據：民事訴訟法第78條。
中    華    民    國    99    年    10    月    28    日
                  民事第七庭    法  官  林麗真
以上正本係照原本作成。
如對本判決上訴，須於判決送達後20日內向本院提出上訴狀。如
委任律師提起上訴者，應一併繳納上訴審裁判費。
中    華    民    國    99    年    10    月    28    日
                                書記官  黃靖雅

司法院資訊處製作；財團法人民間司法改革基金會備份。
